【裁判字號】    92,訴,555
【裁判日期】    971231
【裁判案由】    拆屋還地等
【裁判全文】
臺灣新竹地方法院民事判決               92年度訴字第555號
原      告  己○○
                        7號6.
訴訟代理人  陳鄭權律師
複代理人    陳進興律師
            唐永洪律師
            邱奕澄律師
被      告  乙○○
            戊○○
            丁○○
            丙○○
            甲○○
上列五人共
同訴訟代理
人          彭志傑律師
複代理人    范邱玉蘭  住臺北市.
上列當事人間請求遷讓房屋等事件，本院於民國97年12月9日辯
論終結，判決如下：
    主  文
被告應連帶給付原告新臺幣捌萬伍仟玖佰零伍元及自民國九十二
年八月七日起至清償日止，按年息百分之五計算之利息。
被告應自民國九十二年七月四日起至返還如附圖所示土地止，按
年連帶給付原告新臺幣壹萬柒仟壹佰捌拾壹元。
原告其餘之訴駁回。
訴訟費用由原告負擔百分之二十五，餘由被告連帶負擔。
本判決第一項於原告以新臺幣貳萬捌仟元供擔保後得假執行。但
被告如於假執行程序實施前以新臺幣捌萬伍仟玖佰零伍元為被告
供擔保後，得免為假執行。
本判決第二項於原告以新臺幣貳萬捌仟元供擔保後得假執行。但
被告如於假執行程序實施前以新臺幣捌萬陸仟元為被告供擔保後
，得免為假執行。
原告其餘假執行之聲請駁回。
    事實及理由
壹、程序部分：
一、按當事人死亡者，訴訟程序在有繼承人、遺產管理人或其他
    依法令應續行訴訟之人承受訴訟以前當然停止；第168條至
    第172條及前條所定之承受訴訟人，於得為承受時，應即為
    承受之聲明，民事訴訟法第168條、第175條第1項分別定有
    明文。查被告呂傅姒妃於原告起訴後，已於民國92年12月24
    日死亡，被告戊○○、乙○○、丁○○、丙○○、甲○○均
    為其繼承人，此有被告呂傅姒妃之戶籍謄本、繼承系統表暨
    被告戊○○、乙○○、丁○○、丙○○、甲○○戶籍謄本等
    件在卷可稽，且被告戊○○、乙○○、丁○○、丙○○、甲
    ○○均已依民事訴訟法第175條第1項規定聲明承受訴訟，於
    法尚無不合，應予准許。
二、按訴狀送達後，原告不得將原訴變更或追加他訴，但經被告
    同意、擴張或減縮應受判決事項之聲明者，均不在此限；被
    告於訴之變更或追加無異議，而為本案之言詞辯論者，視為
    同意變更或追加，民事訴訟法第255條第1項第1款、第3款、
    第255條第2項分別定有明文。查原告起訴時，原以呂傅姒妃
    為被告，訴之聲明原為：被告應給付原告新臺幣（下同）
    1,406,700元，及自起訴狀繕本送達之翌日起至清償日止，
    按年息百分之5計算之利息，及自92年7月2日起按年給付原
    告93,780元。被告應將坐落於新竹縣關西鎮○○段827地
    號內，面積約5平方公尺，如附圖上之房屋拆除（詳細位置
    及面積於實測後補正），並將土地返還於原告。被告應自
    91年6月12日起至第2項拆屋還地之日止，按每年12,919元計
    算給付原告。第1、2、3項聲明請准原告提供擔保宣告假
    執行。嗣因呂傅姒妃於原告起訴後死亡，由呂傅姒妃之繼承
    人即被告戊○○、乙○○、丁○○、丙○○、甲○○承受訴
    訟，系爭土地且經竹北地政事務所測量占用面積，原告乃更
    正訴之聲明第2、3項為：被告應將坐落於新竹縣關西鎮○
    ○段827地號內，如複丈成果圖所示Ａ部分面積3.79平方公
    尺之房屋拆除，並將土地返還於原告。被告應自91年6月1
    2日起至第2項拆屋還地之日止，按每年9,793元計算給付原
    告。其後本院另囑託內政部土地測量局測量後確定占用面積
    ，原告再更改訴之聲明為：被告應連帶給付原告825,180
    元，及自起訴狀繕本送達被告之翌日起至清償日止，按年息
    百分之5計算之利息，及自92年7月4日起按年連帶給付原告5
    4,772元。被告應共同將坐落新竹縣關西鎮○○段第827地
    號土地內，如複丈成果圖所示甲部份，面積4.87平方公尺之
    房屋拆除，並將土地返還予原告。被告應連帶給付原告18
    8,752元，及自92年7月4日起至第2項土地返還之日止，按年
    連帶給付原告12,583元。第1、2、3項之聲明，請准原告
    供擔保宣告假執行。復更改訴之聲明第1、3項為：被告應
    連帶給付原告273,860元，及自起訴狀繕本送達被告之翌日
    起至清償日止，按年息百分之5計算之利息，及自92年7月4
    日起按年連帶給付原告54,772元。被告應連帶給付原告62
    ,917 元整，及自92年7月4日起至第2項土地返還之日止，按
    年連帶給付原告12,583元。其上開訴之聲明變更，被告並未
    表示異議，且進而為本案之言詞辯論，應視為被告同意變更
    ，則原告所為訴之變更，程序上並無不合，應予准許。
貳、原告主張：
一、被告房屋確有占用原告土地之情事：
(一)、坐落新竹縣關西鎮○○段827地號（重測前為關西段139之9
    地號，下稱827地號）及同段830地號土地（重測前為關西段
    139之6地號，下稱830地號）原為原告之被繼承人范金水所
    有，原告於89年12月31日因繼承而取得所有權。另坐落新竹
    縣關西鎮○○段829地號（重測前為關西段139之5地號，下
    稱829地號）及同段832地號土地（重測前為關西段139之10
    地號，下稱832地號）原為呂仁洲所有，被告之被繼承人呂
    傅姒妃先於85年3月12日因繼承取得所有權，被告於92年12
    月24日再因繼承而取得所有權。
(二)、上開土地原所有人范金水與呂仁洲，曾因該等土地界址及拆
    屋還地事件涉訟，該案歷經本院75年度訴字第566號判決及
    臺灣高等法院75年度上易字第1408號判決而定讞在案。依上
    開確定判決之認定，兩造之界址業經確定，然被告房屋占用
    原告土地部分則暫不必拆除，雖兩造初始對被告占用部分之
    界址、大小、方位等多有疑問，然此經本院函請內政部土地
    測量局鑑定測量後，其結果係被告房屋占用原告土地如附圖
    所示共22.33平方公尺【4.87（甲區域即827地號部分）＋8.
    65（乙區域即827地號部分）＋8.46（丙區域即830地號部分
    ）＋0.35（丁區域即827地號部分）＝22.33】，有95年12月
    24日內政部土地測量局之鑑定圖可稽，亦可證明被告建物占
    用原告土地之情，當屬無疑。
(三)、本件被告房屋占用原告所有之土地，雖經臺灣高等法院以75
    年度上易字第1408號判決認定係有權占有，惟該判決所是認
    者，僅係被告房屋於土地分割前即已存在，縱因分割使得被
    告房屋占用原告土地，然不妨其自始有使用收益之合法權益
    ，確定被告在物權法上占有原告土地非屬無權占有，卻未就
    被告得否無償使用原告土地加以審認。又取得土地使用權限
    或實施有權占有者，係依其取得使用權或占有權之法律關係
    ，不得據為得無償使用或無限期永久使用之認定，亦即除非
    土地所有權人以意思表示同意占有人得無償使用占有之土地
    ，占有土地之人非即當然取得無償使用之權利，此觀諸動產
    、不動產之承租人均得以有權占有之方式占有或使用他人之
    物，然是否得以無償使用，又或需支付如何之代價以為使用
    之對價，均須以其租賃契約之內容為斷即明。本件原告及其
    前手並未表示被告及被告之前手得無償使用土地，被告自應
    給付相當於租金之代價，以為取得占有之對價。
二、關於上開乙、丙、丁區域之請求（即訴之聲明第1項）：
(一)、按因故意或過失，不法侵害他人之權利者，負損害賠償責任
    ，民法第184條定有明文。又無法律上之原因而受利益，致
    他人受損害者，應返還其利益，民法第179條前段亦有規定
    。再依不當得利之法則請求返還不當得利，以無法律上之原
    因而受利益，致他人受有損害為其要件，故其得請求返還之
    範圍，應以對方所受之利益為度，非以請求人所受損害若干
    為準，占有他人土地，可能獲得相當於租金之利益為社會通
    常之觀念，是被上訴人抗辯其占有系爭土地所得之利益，僅
    相當於法定最高限額租金之數額，尚屬可採，最高法院61年
    台上字第1695號判例要旨可供參考。本件被告未得原告同意
    占用原告之土地，侵害原告所有權之完整，致原告無法使用
    土地，反而需繳納稅捐而受有損害，且被告長期占有使用原
    告土地而受有利益，原告卻從未得到補償，而占用他人土地
    可能獲得相當於租金之利益，為社會通常之觀念，是被告應
    給付相當於租金之不當得利予原告。
(二)、另按「土地及其土地上之房屋同屬一人所有，而僅將土地或
    僅將房屋所有權讓與他人，或將土地及房屋同時或先後讓與
    相異之人時，土地受讓人或房屋受讓人與讓與人間或房屋受
    讓人與土地受讓人間，推定在房屋得使用期限內，有租賃關
    係。」民法第425條之1第1項前段定有明文。依臺灣高等法
    院75年度上易字第1408號判決：「兩造（指本件當事人之前
    手）系爭房屋均係向訴外人羅區壽及阮昌華所購土地上所蓋
    建，羅區壽及阮昌華則為原系爭土地之共有人，兩造系爭房
    屋於原始建築時均有權使用系爭土地」等語，可知被告之房
    屋確占用原告之土地，故如法院認定原告不當得利之請求權
    基礎不存在，惟本件兩造房屋相毗鄰，並均各向前手之共有
    人買受房屋之基地，業經臺灣高等法院75年度上易字第1408
    號判決認定在卷，此情形與民法第425條之1第1項前段之規
    定相符，則被告房屋現占有土地部分，即受法律之推定，兩
    造在被告房屋得使用期限內，有租賃關係存在，原告亦可依
    租賃關係向被告請求。
(三)、本件原告可依民法第179條、第184條或第425條之1等規定向
    被告請求相當於租金之不當得利、損害賠償或因租賃關係所
    生之租金，爰以95年12月4日內政部土地測量局鑑定圖所示
    乙、丙、丁區域之面積，依土地法第97條第1項、同法第105
    條之規定（即土地公告現值之年息百分之10計算）計算租金
    如下：
１、乙區域＋丁區域（即827地號土地部分）：
    每平方公尺公告現值：25,839元（92年1月公告），面積：8
    .65 （乙區域）＋0.35（丁區域）＝9平方公尺，每年應付
    額：9平方公尺25,839元1/10＝25,839元。
２、丙區域（即830地號）：
    每平方公尺公告現值：34,200元（92年1月公告），面積：8
    .46 平方公尺，每年應付額：8.46平方公尺34,2001/10
    ＝28,933元。
３、綜上，乙區域＋丙區域＋丁區域，每年應付額合計為54,772
    元（25,839＋28,933＝54,772，辯論意旨狀誤為54,722）。
    又原告已於92年7月3日以第1557號函向被告催告給付，則依
    民法第126條租金之請求權因5年間不行使而消滅之規定，參
    酌最高法院82年度台上字第3118號判決所示：無法律上之原
    因而得相當於租金之利益，致他人受損害時，如該他人之返
    還利益請求權，已逾租金短期消滅時效之期間，對於相當於
    已罹消滅時效之租金利益，即不得依不當得利之法則請求返
    還之意旨，原告自得請求自該催告函到達前5年相當於租金
    之不當得利金額或因租賃關係所生之租金共273,860元（54,
    722×5＝273,860），及自92年7月4日（被告於92年7月3日
    收受催告函）起至返還土地之日止，按年給付54,772元予原
    告。
三、關於上開甲區域之請求（即訴之聲明第2、3項）：
(一)、按「系爭房屋原計畫蓋建二樓，而建築之程度，二樓結構業
    已完成，僅門窗尚未裝設及內部裝潢尚未完成，此項尚未完
    全竣工之房屋，已足避風雨，可達經濟上之使用目的，即成
    為獨立之不動產。」最高法院70年台上字第2221號判例意旨
    可供參考，查被告占用甲區域土地之房屋原屬獨立之建物即
    豬舍，依上開判例意旨，需足避風雨，可達經濟上之做用目
    的，始為獨立之不動產，否則即喪失不動產之性質。本件依
    95年12月4日內政部土地測量局之鑑定圖，被告房屋占用甲
    區域土地已甚明確，而該部分房屋，數十年來已無飼養豬隻
    ，且已因被告廢棄荒蕪而傾毀，該部分房屋實已於92年5月
    間滅失，兩造間就甲區域土地之租賃關係已經終止，被告已
    失其占用之正當性，卻假借修葺屋頂，於搭蓋鋼鐵支架、鐵
    皮屋頂遮掩後拆除原先舊有部分，以新磚牆搭實，擴建新窗
    ，加大使用面積，行新建房屋之實，以便繼續長期占有使用
    甲區域土地，致原告可使用土地面積縮減，無法順利申請建
    造執照以翻修原告老舊房舍，而原告於被告有興建動工之跡
    象時，即會同里長阻止，並向管區警察報備，惟被告毫不講
    理，繼續興建，原告為此曾拍照存證，是就甲區域部分，被
    告係新的無權占有，兩造間無任何租賃、買賣或其他法律關
    係，被告應將甲區域土地返還予原告，爰依民法第767條之
    規定，請求被告返還甲區域土地。
(二)、若認被告占有甲區域土地之豬舍未達滅失之程度，被告有權
    繼續占有，則與乙、丙、丁區域土地之相同理由，被告仍應
    給付相當於租金之不當得利、損害賠償或推定兩造間就該土
    地有租賃關係存在，依民法第179條、第184條或第425條之1
    第1項之規定，給付租金予原告，爰以95年12月4日內政部土
    地測量局鑑定圖所示甲區域之面積，依土地法第97條第1項
    、同法第105條之規定計算租金如下：
１、每平方公尺公告現值：25,839元（92年1月公告），甲區域
    面積：4.87平方公尺，每年應付額：4.87平方公尺×25,839
    元1/10＝12,583.5元。
２、原告已於92年7月3日以第1557號函向被告催告給付，依上開
    最高法院82年度台上字第3118號判決要旨，原告自得請求自
    該催告函到達前5年之相當於租金之不當得利、損害賠償或
    或因租賃關係所生之租金總計62,917.5（12,583.55＝62,
    917.5），及自92年7月4日（被告於92年7月3日收受催告函
    ）起至返還土地之日止，按年給付12,583元予原告。
四、原告為此聲明：
(一)、被告應連帶給付原告273,860元，及自本起訴狀繕本送達被
    告之翌日起至清償日止，按年息百分之5計算之利息，及自
    92年7月4日起按年連帶給付原告54,772元。
(二)、被告應共同將座落新竹縣關西鎮○○段第827地號土地內，
    如複丈成果圖所示甲部份，面積4.87平方公尺之房屋拆除，
    並將土地返還予原告。
(三)、被告應連帶給付原告62,917元，及自92年7月4日起至第2項
    土地返還之日止，按年連帶給付原告12,583元。
(四)、第1、2、3項之聲明，請准原告供擔保宣告假執行。
(五)、訴訟費用由被告連帶負擔。
、被告抗辯：
一、原告起訴狀載稱：被告於92年5月間又於原告所有之827地號
    中段空地上搭建鐵皮屋頂，占用原告所有之土地約5平方公
    尺，此事實亦經被告於92年7月10日第4192號存證回函承認
    在案，實際占用面積以本院命竹北地政事務所測量為準。按
    依民法第767條規定，所有人對於無權占有或侵奪其所有物
    者，得請求返還之，故原告當可請求被告拆除房屋，返還系
    爭無權占有之土地，並自92年6月1日起至拆屋還地之日止，
    按每年12,919元計算之金額，即5（平方公尺）25,839元
    1/10＝12,919元，故為訴之聲明第2項及第3項之請求云云
    並不實在，且無理由。蓋原告所稱被告於92年5月間於827地
    號之中段空地上搭建鐵皮屋頂，並無權占用原告所有之土地
    之情，被告居住之房屋因遭不明人士惡意損壞，被告已向轄
    區警局報案，該損壞造成居家危險，被告因此將損壞之屋頂
    上方加蓋鐵皮屋頂，並將其間空隙以窗阻擋風雨，該房屋所
    占有之面積與上開民事判決時一樣，並無增加。
二、原告起訴狀又稱：依民法第184條規定：「因故意或過失，
    不法侵害他人之權利者，負損害賠償責任」及第179條規定
    ：「無法律上之原因而受利益，致他人受損害者，應返還其
    利益．．．」被告未得原告之同意而占用系爭土地，已侵害
    原告所有權之完整，當負侵權行為之損害賠償責任。又被告
    占用該地興建房屋使用達長久之時間（約50餘年），乃無法
    律上之原因而受利益，應償還相當於租用該地租金之不當得
    利予原告云云，並不實在，亦無理由。蓋本案於本院75年度
    訴字第566號、臺灣高等法院75年度上易字第1408號民事判
    決已確定：「蓋兩造現有系爭中山路36號及38號房屋均係在
    土地分割前在自己向羅區壽及阮昌華所買之土地上所建蓋，
    而羅區壽與阮昌華則為原土地之共有人，亦有呂仁洲所提出
    之土地登記簿及共有人名冊附卷可稽，則兩造系爭房屋於原
    始建築時均有權使用土地，並非無權占有，已堪認定。．．
    ．從而范金水依無權占有之法律關係訴求呂仁洲拆除地上物
    返還土地，洵非正當」等情在案。因此，被告之被繼承人呂
    仁洲並非無權占有系爭土地，被告因繼承呂仁洲之權利義務
    ，對系爭土地亦屬有權使用，並非無權占有。所以原告依民
    法第179條、第184條及第767條之規定向被告為本案請求，
    實無理由。
三、退萬步言，設認原告之請求有理由時，然租金之請求權因5
    年間不行使而消滅，既為民法第126條所明定，則凡無法律
    上之原因而獲得相當於租金之利益，致他人受損害時，如該
    他人之返還利益請求權已逾租金短期消滅時效之期間，債務
    人並為時效之抗辯者，其對於該相當於租金之利益，不得依
    不當得利之法則，請求返還（參照最高法院85年台上字第71
    1號判例意旨），爰為時效之抗辯，而原告依土地法第97條
    之規定請求依該土地公告現值之年息百分之10計算，誠屬過
    高。
四、關於竹北地政事務所92年11月3日就本案之土地複丈成果圖
    載：「830地號內：C部份面積：5.55平方公尺」，與本案先
    前訴訟臺灣高等法院75年度上易字第1408號民事案件中臺灣
    省政府地政處測量總隊鑑定書第三、2點載：「E、C、F、E
    連線係139之5號（按即重測後829號）土地業主使用在139之
    6號（按即重測後830號）土地範圍內，其面積為0.0004公頃
    即黃色部分」之鑑測結果不符，應以臺灣省政府地政處之鑑
    定為可採。因此，竹北地政事務所上開複丈成果圖所載A、B
    、D部份即難擔保正確無疑。
五、次查原告於本案先前訴訟確定後，已將本案土地於無建物部
    分之土地依先前訴訟判決確定之界址重砌磚牆占有使用。
六、原告追加民法第425條之1第1項前段規定為請求權基礎，實
    無理由。爰詳述於次：
(一)、臺灣高等法院75年度上易字第1408號民事判決理由載：惟查
    呂仁洲（按即被告之父）之父呂雙茂於36年間即向當時土地
    所有權人羅區壽購買139之3地號土地，並於38年3月1日將原
    舊有房屋改建成磚牆木造2層店舖房屋，有呂仁洲提出之敷
    地持分賣買豫約證書，買地收據及建築改良物登記簿謄本附
    卷可稽。足證呂仁洲及其父均係在其所買入之土地上建蓋系
    爭中山路36號房屋，其對房屋之基地因買賣關係由羅區壽交
    付基地，供呂雙茂建蓋房屋，則呂仁洲自始對系爭土地即有
    使用收益之合法權利，並非無權占有，而范金水方面其中13
    9之9號（即827地號）係於40年間向原土地共有人阮昌華所
    購買，而139之6號（即830地號）土地則係於49年10月2日向
    對造呂仁洲所購買，並於50年6月11日完成過戶登記，有土
    地登記簿謄本可憑，而范金水亦自承於40年間向阮昌華買地
    時已蓋房屋等語，足見范金水購買房屋時，兩造之房屋均已
    存在，而兩造之房屋又屬相毗鄰，並均各向前手之共有人買
    受房屋之基地，嗣後范金水所有系爭139之9與呂仁洲所有13
    9之10（即832地號）土地於40年10月11日所分割，又范金水
    所有139之6與呂仁洲所有139之5號（即829地號）係40年8月
    24日所分割，該4筆土地又係於39年7月10日自原始之139地
    號所分割出來，有呂仁洲提出之土地登記簿謄本及新竹縣竹
    北地政事務所76年1月12日（76）北地所二號字第5164號函
    附卷可考等情在案。
(二)、從上開事實足知范金水所有139之9與呂仁洲所有139之10土
    地於40年10月11日分割。范金水所有139之6與呂仁洲所有13
    9之5係於40年8月24日分割，分割係以各自房屋現況而分割
    。此點亦有新竹縣竹北地政事務所75年5月13日（75）北地
    所二明字第1876號函記載：「二、本案土地台端於72年12月
    31日提出複丈申請（收件1058號）後，始發現地籍界線與現
    有建物不符，依據土地複丈辦法第23條第1項規定，應經權
    利關係人同意後，依法更正有關地籍圖冊。」及臺灣高等法
    院75年度上易字第1408號民事事件證人張增輝（任職新竹縣
    竹北地政事務所）於75年12月18日到庭作證：「（法官問：
    根據房子分割為何界線不對？）．．．分割時，當初測量技
    術錯誤才造成分割地籍圖錯誤，依實施規則第23條，須當事
    人同意才可辦理更正。」等情，足證本案被告所有建物之所
    以會造成逾越界址一事，實係新竹縣竹北地政事務所因測量
    技術錯誤而造成未依分割申請時，共有人申請依房屋現況分
    割之情形。
(三)、本案與民法第425條之1第1項前段規定之情形，完全不同，
    並不適用，亦無法類推適用。
七、查原告所稱被告於92年5月間於827地號之中段之空地上搭建
    鐵皮屋頂，並無占用原告所有之土地約5平方公尺之情。被
    告所居住之房屋因遭不明人士惡意損壞，被告已向轄區警局
    報案。該損壞造成居家危險，被告因此將該遭損壞之屋頂上
    方加蓋鐵皮屋頂後始將遭損壞之屋頂換修，並將其間空隙以
    窗阻擋風雨，該房屋所占有之面積即與上開民事判決當時之
    情形一樣，並無增加，因此該房屋自始至終皆未喪失建物之
    性質。
八、被告為此聲明：
(一)、原告之訴及假執行之聲請均駁回。
(二)、訴訟費用由原告負擔。
(三)、被告若受不利益之判決時，願提供擔保請准得免假執行之宣
    告。
肆、本院之判斷：
一、原告所有之新竹縣關西鎮○○段827、830地號，重測前分別
    為關西段139之9、139之6地號。被告所有之新竹縣關西鎮○
    ○段832、829地號，重測前分別為關西段139之10、139之5
    地號。而原告所有之上開土地，原為原告之被繼承人范金水
    所有，由原告於89年12月31日因繼承而取得所有權。被告所
    有之上開土地原為呂仁洲所有，被告之被繼承人呂傅姒妃先
    於85年3月12日因繼承取得所有權，被告於92年12月24日再
    因繼承而取得所有權。又范金水與呂仁洲，曾因上開土地界
    址及拆屋還地事件涉訟，經本院75年度訴字第566號判決及
    臺灣高等法院75年度上易字第1408號判決定讞，確認兩造上
    開土地之界址，並認定依上開土地界址，呂仁洲所有之房屋
    雖占用范金水之土地，然兩造上開土地均係自關西段139地
    號分割而來，而范金水、呂仁洲係於土地分割前，向原土地
    共有人羅區壽、阮昌華購買土地持分後，各自在購買之土地
    上建蓋房屋，則范金水、呂仁洲之房屋於原始建築時，均有
    權使用土地，並非無權占有。嗣本院囑託內政部土地測量局
    依上開確定判決所示之界址測量結果，認被告房屋占用原告
    土地如附圖所示共22.33平方公尺【即附圖所示甲區域4.87
    平方公尺＋乙區域8.65平方公尺＋丙區域8.46平方公尺＋丁
    區域0.35平方公尺＝22.33平方公尺】等情，有內政部土地
    測量局95年12月12日測籍字第0950011463號函暨所附鑑定圖
    1份及本院依職權調取本院75年度訴字第566號及臺灣高等法
    院75年度上易字第1408號全卷參閱無訛，且為兩造所不爭執
    ，堪信為真實。
二、按共有物分割，性質上為共有人間應有部分之交換。又土地
    及其土地上房屋同屬一人所有，而僅將土地或僅將房屋所有
    權讓與他人，或將土地及房屋同時或先後讓與相異之人時，
    土地受讓人或房屋受讓人與讓與人間或房屋受讓人與土地受
    讓人間，推定在房屋得使用期限內，有租賃關係，民法第42
    5條之1第1項前段定有明文。其立法理由謂：「僅將土地或
    僅將房屋所有權讓與他人，或將土地及房屋同時或先後讓與
    相異之人時，實務上見解，除有特別約定外，應推斷土地受
    讓人默許房屋受讓人繼續使用土地，但應支付相當代價，故
    其法律關係之性質，當屬租賃。」足見出讓人將土地及房屋
    單獨或出讓與相異之人時，該房屋所有權人即得於房屋得使
    用期限內，繼續「合法使用」該房屋所坐落之土地，除別有
    約定外，縱該房屋所有權人須支付相當之對價，非可當然「
    無償使用」該土地，然仍不影響其對於房屋坐落土地上之「
    有權使用」，即無不當得利或侵權行為可言。此項規定，於
    房屋所有權人原有合法使用坐落土地之所有權及地上權，而
    僅將房屋所有權或僅將土地所有權或地上權之全部或一部讓
    與他人，或將土地所有權或地上權及房屋所有權同時或先後
    讓與相異之人時，亦可類推適用，最高法院93年度台上字第
    1328號判決可供參考。本件兩造被繼承人范金水、呂仁洲係
    於土地分割前向原土地共有人購買土地持分後，各自建蓋房
    屋，被告所有之房屋於原始建築時，係有權使用土地，而非
    無權占有，已如前述，則被告即無不當得利或侵權行為可言
    ，是原告主張不當得利或侵權行為，請求被告給付相當於租
    金之不當得利或損害賠償，即屬無據。惟本件雖可認被告房
    屋占用原告所有如附圖所示共22.33平方公尺之土地係屬有
    權占有，然非可當然「無權使用」該土地，而被告所有之房
    屋於原始建築時有權使用土地，嗣經兩造分割上開土地，各
    自交換土地應有部分即讓與土地應有部分之結果，致生被告
    房屋占用原告之土地，核其性質，與民法第425條之1第1項
    之規定相當，應可類推適用該條文規定，推定在被告房屋使
    用期限內，兩造有租賃關係存在之事實。
三、按租金之請求權因5年間不行使而消滅，民法第126條定有明
    文。本件兩造間應推定有租賃關係存在，已如前述，則原告
    主張類推適用民法第425條之1第1項之規定，請求被告給付
    於92年7月3日催告前5年內即回溯至87年7月3日起之租金，
    及自92年7月4日起至返還土地之日止，按年給付之租金，自
    屬有據。復按城市地方房屋之租金，以不超過土地及其建築
    物申報總價額年息百分之10為限；土地法第97條第1項定有
    明文。而土地法第97條規定之土地價額，係指法定地價而言
    ，為土地法施行法第25條所明定。又土地法第148條規定，
    土地所有權人依土地法所申報之地價為法定地價。且土地法
    第97條所稱之城市地方係指市縣行政區域而言，凡在市縣行
    政區域內者，即有其適用。查被告占用原告之新竹縣關西鎮
    ○○段827、830地號土地面積分別為13.87平方公尺及8.46
    平方公尺（包含甲、乙、丙、丁區域），92年間土地申報地
    價每平方公尺分別為6,746元、9,248元，有原告提出土地登
    記謄本2份在卷可佐。再者，系爭房屋屋後面臨南京路，前
    門面臨中山路，中山路上有超市、診所、藥房、眼鏡行、機
    車行、電器行，距關西國中約1公里、關西高中約500公尺、
    鎮公所約300公尺、傳統市場約400公尺，鄰近新竹客運總站
    、關西農會及鎮民代表大會等情，業經本院履勘在卷，本院
    認為被告占用原告土地所在尚稱繁榮，其應給付之租金，按
    年以土地申報價值年息百分之10計算為相當，則被告就其占
    用原告房屋每年之租金為17,181元【計算式為：13.87平方
    公尺×6,746元×10%＋8.46平方公尺×9,248元×10%＝17,1
    81元，小數點以下四捨五入】，則原告請求被告給付92年7
    月3日前5年內租金85,905元【17,181×5＝85,905】，及自
    起訴狀繕本送達翌日起即92年8月7日起至清償日止，按年息
    百分之5計算之利息，暨自92年7月4日起至返還土地之日止
    ，按年給付租金17,181元，洵有理由，應予准許，逾此部分
    之請求，為無理由，應予駁回。
四、原告另主張被告占用甲區域土地之房屋，因被告廢棄而於92
    年5月間傾毀滅失，兩造間就甲區域土地之租賃關係已經終
    止，被告已失其占用甲區域土地之正當性，被告其後假借修
    葺屋頂，搭蓋鋼鐵支架、鐵皮屋頂遮掩後拆除原先舊有部分
    ，以新磚牆搭實，擴建新窗，加大使用面積，係新的無權占
    有，請求被告返還甲區域土地云云。惟查，被告所有之甲區
    域房屋，因故遭人損壞，被告因此將該遭損壞之屋頂上方加
    蓋鐵皮屋頂後，將遭損壞之屋頂拆除，且將鐵皮屋頂與原來
    房屋牆面間之空隙，設置窗戶用以阻擋風雨，該房屋占有原
    告土地之面積與先前相比，並無增加等情，業經被告供明在
    卷，並提出新竹縣警察局新埔分局受理刑事案件報案三聯單
    1份及原有屋頂毀損與新搭建鐵皮屋頂照片8張為證，經比對
    被告所提上開照片及原告另提出被告搭建鐵皮屋頂照片7張
    可知，被告確係於原告屋頂上方加蓋鐵皮屋頂後，將原來的
    屋頂拆除，且原房屋之舊石柱窗於被告修建房屋前後始終存
    在，被告房屋內猶可看到原屋脊痕跡，足見被告確僅係修建
    屋頂，原有牆面仍繼續使用之事實，是原告主張被告拆除舊
    有部分，以新磚牆搭實云云，洵無足採。而屋頂之更換乃一
    般建物常見之修繕，尚難認定原有房屋業已傾毀不堪使用之
    事實，是原告主張被告甲區域之房屋已經傾毀滅失，亦無足
    信。又本件應可類推適用民法第425條之1第1項之規定，推
    定在被告房屋使用期限內，兩造有租賃關係存在，本件被告
    所有之房屋僅係修繕並未滅失，兩造租賃關係依然存在，則
    原告主張依民法第767條之規定，請求被告返還甲區域土地
    ，即無理由，應予駁回。
五、末按原告基於同一目的，主張對於被告有不當得利、侵權行
    及類推適用租賃關係之數獨立請求權，而以單一聲明要求法
    院為同一判決，即所謂重疊之訴之合併，法院應就原告主張
    之數項標的逐一審判，如其中一項標的請求為無理由時，仍
    須就他項標的之請求審判。查原告主張不當得利及侵權行為
    ，請求被告給付相當於租金之不當得利或損害賠償，並無理
    由，惟兩造間應可類推適用民法第427條之1第1項之規定，
    推定有租賃關係存在，則原告本於租賃關係，請求被告連帶
    給付92年7月3日前5年內租金85,905元，及自92年8月7日起
    至清償日止，按年息百分之5計算之利息，暨自92年7月4日
    起至返還土地之日止，按年給付租金17,181元，洵有理由，
    應予准許，逾此部分之請求，為無理由，應予駁回。又被告
    僅係修繕原有房屋之屋頂，其房屋並未滅失，兩造間租賃關
    係依然存在，則原告另主張依民法第767條之規定，請求被
    告返還甲區域土地，洵屬無據，不予准許。
伍、本案事證已臻明確，兩造其餘之攻擊防禦方法，經審酌與本
    案結論不生影響，爰不一一論述。
陸、兩造均陳明願供擔保，聲請宣告假執行或免為假執行，經核
    原告勝訴部分，合於法律規定，爰分別酌定相當之擔保金額
    宣告之。另原告其餘假執行之聲請，因訴之駁回而失所依據
    ，不予准許。
柒、據上論結，本件原告之訴一部有理由，一部無理由，依民事
    訴訟法第79條、第390條第2項、第392條第2項，判決如主文
    。
中    華    民    國    97    年    12    月    31    日
                  民事第一庭  法  官  林昌義
以上正本係照原本做成。
如對本判決上訴，須於判決送達後20日內向本院提出上訴狀。
中    華    民    國    97    年    12    月    31    日
                              書記官  馮玉玲


司法院資訊處製作；財團法人民間司法改革基金會備份。
